最　高　行　政　法　院　判　決
　　　　　　　　　　　　　94年度判字第00936號
上　訴　人　順發電腦股份有限公司
代　表　人　甲○○
訴訟代理人　蘇二郎律師
被 上訴 人　財政部高雄市國稅局
代　表　人　乙○○
上列當事人間因營利事業所得稅事件，上訴人對於中華民國92年
11月27日高雄高等行政法院92年度訴字第917號判決，提起上訴
，本院判決如下：
　　主  文
上訴駁回。
上訴審訴訟費用由上訴人負擔。
　　理  由
本件上訴人在原審起訴主張：上訴人民國88年度營利事業所得稅
結算申報，列報商品盤損新臺幣（下同）4,822,157元，被上訴
人初查，以其產品性質非屬可能發生自然損耗、變質及滅失情事
及會計師未實際參與盤點為由，全數予以剔除。惟依行為時會計
師辦理所得稅查核簽證申報須知及審計準則公報規定，認列商品
盤損得採用由稅務代理人出具之盤點報告，而其盤點亦得以採選
樣抽點方式為之，且上訴人銷售之商品係採開架式，且不限次數
任由消費者測試，故商品性質亦會發生自然損耗、變質及滅失情
事，故被上訴人將商品盤損全數剔除，實屬增加法律所無之限制
，不僅違反實質課稅之公平原則，亦違背租稅法律主義之精神等
情，爰請判決將訴願決定及原處分均撤銷。
被上訴人則以：依據上訴人提示之會計師簽證工作底稿，僅紀錄
存貨／營業成本查核程式、存貨實地盤點指示及指派佐理人員觀
察高雄店存貨盤點情形；而簽證會計師曾光敏出具之存貨盤點報
告內容，則載明89年3月7日派遣佐理人員至上訴人之存貨儲存處
觀察盤點工作，並視實際情況加以抽點；另其補充說明亦敘明其
於89年3月7日、9日、21日分別派遣佐理人員至申請人高雄店、
台中店及新竹店觀察盤點工作，並視實際情況加以抽點，且親自
於89年3月7日至高雄店存貨儲存處觀察該公司存貨盤點工作；又
按復查申請書所載「曾派員除觀察實地盤點外，並視需要選樣抽
盤存貨之盤點數量」，上訴人本年度營利事業所得稅結算申報查
核簽證報告書內記載「經本會計師實地參與監盤」乙節，顯與稅
務代理人實地盤點存貨有別，自不得依據營利事業所得稅查核準
則（下稱查核準則）第101條第2款規定列報商品盤損；又上訴人
係從事買賣電腦、通訊零組件及週邊設備，其商品性質非屬可能
發生自然損耗、變質或滅失情事，亦無查核準則第101條第3款之
適用，故被上訴人初查核定洵無違誤等語，資為抗辯。
原審斟酌全辯論意旨及調查證據之結果，按「營利事業所得稅之
計算，以其本年度收入總額減除各項成本費用、損失及稅捐後之
純益額為所得額」，為行為時所得稅法第24條第1項所明定。「
商品盤損：一商品盤損之科目，僅係對於存貨採永續盤存制者適
用之。二商品盤損，已於事實發生後15日內檢具清單報請該管稽
徵機關調查，或經稅務代理人盤點並提出報告，經查明屬實者，
應予認定。三商品盤損，依商品之性質，不可能提出證明文件者
，如營利事業會計制度健全，經實地盤點結果，其商品盤損率在
百分之一以下者，得予認定，盤損率之計算公式如次：．．．。
」復為查核準則第101條所明定。本件上訴人88年度營利事業所
得稅結算申報，原列報商品盤損4,822,157元，上訴人稅務代理
人以受委託公司申報商品盤損，均符合查核準則第101條第2款、
第3款之規定，而予認定上訴人88年申報商品盤損為4,822,157元
，經被上訴人查核，以上訴人未能提示有關稅務代理人親自監盤
證明及由稅務代理人書明正當列為盤損理由之盤點報告之相關證
明文件供核，且其商品之性質非屬可能發生自然損耗、變質或滅
失者為由，認上訴人申報商品盤損不符查核準則第101條第2款及
第3款之規定，應予剔除，有被上訴人88年度營利事業所得稅核
定稅額繳款書、核定通知書、稽核報告書及復查決定書等附卷可
稽。按查核準則第101條係有關於商品盤損如何申報認列之明文
規定，而此規定又與商品盤損之意旨相符，是關於商品盤損之列
報及查核，自應以上開規定為依據。至於「會計師辦理所得稅查
核簽證申報須知」，乃財政部依據會計師代理所得稅事務辦法第
19條所訂關於會計師辦理所得稅查核簽證申報之工作程序及方法
，且該申報須知第2條更明文規定「除法令另有規定外，悉依本
須知辦理之」；另「審計準則公報」制訂之目的與營利事業所得
稅之申報及查核無涉，而「會計師辦理所得稅查核簽證申報須知
」雖是關於會計師辦理所得稅查核簽證申報之工作程序及方法之
規範，但其適用之位階，於查核準則有規範之情況下，仍應依查
核準則之規定。依查核準則第101條第2款為商品盤損之列報，其
應踐行之程序，原則上應為「於事實發生後15日內檢具清單報請
該管稽徵機關調查」，但亦得以「經稅務代理人盤點並提出報告
，並經查明屬實」之方式為之。所稱「稅務代理人」盤點，即為
借重稅務代理人之專業能力以代替稽徵機關人員之查核，是其盤
點程序即應由稅務代理人親自參與為之，否則即與本條規定之要
件與規定目的不合，其因此作成之盤點報告，亦無法作為商品盤
損認列之依據。經查，本件依據上訴人提示之會計師簽證工作底
稿，僅紀錄存貨／營業成本查核程式、存貨實地盤點指示及指派
佐理人員觀察高雄店存貨盤點情形；至受委任簽證會計師曾光敏
雖於89年5月5日出具存貨盤點報告，然其係記載：89年3月7日派
遣佐理人員至存貨儲存處觀察盤點工作，並視實際情況加以抽點
；嗣於92年1月16日出具之補充說明，則係敘明：於89年3月7日
、9日、21日分別派遣佐理人員至申請人（即上訴人）高雄店、
台中店及新竹店觀察盤點工作，並視實際情況加以抽點，且親自
於89年3月7日至高雄店存貨儲存處觀察該公司存貨盤點工作，有
該等工作底稿、盤點報告及補充說明附原處分卷可稽；足見本件
稅務代理人僅於89年3月7日親自至高雄店存貨儲存處觀察該公司
存貨盤點工作，且僅進行抽盤，則其如何能完成查核準則第101
條第2款所要求之盤點報告而得以就確有符合商品盤損要件之事
實予以查明屬實；又本件稅務代理人並未提出有關會計師監盤之
所有報告及紀錄，或會計師依審計準則公報第9號存貨盤點之觀
察所應有之「盤點軌跡」；加以上訴人之稅務代理人未親自參與
上訴人台中店及新竹店之盤點工作，則其更與上述查核準則第10
1條第2款列報商品盤損所需具備之「稅務代理人盤點」之要件不
合；是其循此等程序所為之盤點報告，依查核準則第101條第2款
規定，自無從作為認列商品盤損之依據。又查行為時會計師辦理
所得稅查核簽證申報須知第10條第7項第1款第2目係關於存貨數
量檢查之查核規定，核與商品盤損係就不存在之商品為確認，其
意義及查核之目的均不相同。又依一般公認審計準則總綱第5條
、審計準則公報第9號「存貨盤點之觀察」第2條、第3條、第5條
、第7條、第8條、第10條及依存貨盤點之觀察之附錄「觀察存貨
盤點查核程序例示」程序6「依據程序5之評估結果，實施下列程
序：1.抽盤庫存存貨，核對盤點表單，並做成抽盤紀錄．．．。
」可知依上述審計準則公報之規定，上訴人應全面盤點存貨，查
核人員則應同時實施存貨盤點之觀察，至於盤點時間原則上應於
資產負債表日前後適當時間，盤點日如非為資產負債表日時，查
核人員應分析盤點日存貨之變動情形。而本件依簽證會計師提出
提出之盤點報告及補充說明書，上訴人係於89年3月進行期末存
貨盤點，3月7日高雄店、3月14日台中店、3月21日新竹店，並由
簽證會計師指派佐理人員觀察盤點；然上訴人檢送之該盤盈虧統
計表之內容僅有盤點量、進貨淨數量、銷貨淨數量、庫存量，根
本無法表示本件係在跨逾年度之89年3月7日推知88年度存貨之實
地盤點數量，更無盤虧原因分析與證明文件；而上訴人申報之商
品盤損4,822,157元，係以88年4月起每月盤虧之總額，包括四家
分店盤虧總額13,823,398元，盤盈總額8,576,513元，商品調整
調減總額893,163元，計商品盤損淨額6,140,048元，減已提列之
備抵存貨損失1,317,892元計算一節，亦經上訴人陳述在卷，則
此因帳上「計算」而得之盤損數據，是否確有此損失，及損失原
因是否確屬所謂商品盤損範圍，更難認定；是被上訴人以上訴人
關於本件商品盤損之列報與查核準則第101條第2款規定不合為由
予以否准，即屬有據。又查上訴人之業務為經營電腦及周邊設備
零件買賣，其商品性質並無發生自然損耗、變質或滅失之可能；
上訴人雖主張其因採開架式銷售，且消費者可就欲購買之貨物進
行測試，故商品之自然損耗、變質或減失，乃不可避免云云，然
此等損失並非不能提出損壞之實物證明，故上訴人所販售商品實
難認其商品之損失，性質上係不可能提出證明文件者，是依財政
部74年5月30日台財稅第16796號函釋，本件商品盤損之列報，即
無查核準則第101條第3款規定之適用。另上訴人並非適用零售價
法估定期末存貨，已經上訴人陳述甚明，是上訴人援引財政部74
年6月14日台財稅第17599號函釋爭執其亦應有查核準則第101條
第3款規定之適用云云，更屬誤解，不足採取。再上訴人所列報
之商品盤損既與查核準則第101條第2款規定之要件不合，則其盤
損之事實及數據即難採取，則雖上訴人稅務代理人有就其中部分
商品進行抽點，亦無從因此認有抽點部分之盤損即屬符合認列要
件；至於上訴人89年度營利事業所得稅結算申報案件，被上訴人
係就上訴人委任會計師實地參與存貨盤點之門市商品盤損核實認
定，會計師未參與盤點之門市商品盤損仍予剔除一節，已經被上
訴人陳述在卷；故上訴人公司89年度商品盤損之盤點情形，核與
本年度並不相同，上訴人據為爭執，已難採取。是被上訴人就上
訴人88年度營利事業所得稅結算申報，列報之商品盤損4,822,15
7元，予以剔除，並無違誤，訴願決定予以維持，亦無不合，因
將上訴人之訴駁回。
上訴意旨除執陳詞外，並以查核準則並未規定認列商品盤損由稅
務代理人執行存貨盤點之程序及方法，則受委任之會計師自可依
簽證申報須知規定採選樣抽點方式執行，尚無原判決所言查核準
則適用位階高於查核簽證申報須知之疑義。存貨盤損係肇因於存
貨盤點之同一事實，上訴人委任會計師存貨抽盤並出具報告，實
已符合查核準則第101條第2款規定之認定要件。原判決卻以存貨
之確認與商品盤損之確認，其意義及查核目的均不相同，不得以
存貨檢查之程序規定，作為查核準則第101條第2款為商品盤損之
論據，有割裂適用法律及適用法規不當之違法。原判決既認定商
品盤損係指因不明原因造成之存貨短缺，卻又認定稅務代理人若
採商品全數盤點以出具盤點報告，即可明瞭商品「損」之原因，
其理由前後顯有矛盾之處。又原判決既已認定商品盤損係不明原
因造成之商品短缺，則於商品短缺原因不明之情況下，縱會計師
採存貨全數盤點以提出盤點報告，與採抽盤所出具之報告目的同
為確認商品存在之項目及金額，以作為認列商品帳載數與實際盤
點數差額為盤盈虧之依據，亦無法說明商品「損」之原因，原判
決據此認定盤點報告無法查明屬實致無法准為商品盤損之認列，
顯有前後理由矛盾之處。依審計準則公報第9號第3條規定，受查
公司本身即應對存貨善盡盤點之責，以確定其數量與狀況，查核
會計師扮演監督及查核驗證之角色，站在公正第三者立場對受查
者存貨是否公正且適切表達出具盤點報告為書面說明。原判決逕
自解釋盤點程序應由稅務代理人親自參與為之，否則與查核準則
第101條第2款規定之要件及目的不合，其認定不僅違反租稅法律
主義，亦有適用法規不當之失。系爭案上訴人係於89年3月進行
存貨盤點，並經簽證會計師指派查核人員進行存貨查核抽盤，其
相關盤點計畫、查核人員存貨盤點指示、盤盈虧統計表及盤點日
至資產負債表日間之存貨進銷變動、查核人員抽核交易憑證記錄
及分析評估，皆已由受任會計師編製查核工作底稿，於被上訴人
對系爭案派查期間提示供核。另查上訴人於原審提出之行政訴訟
準備狀附件有關高雄店會計師存貨抽盤工作底稿中，其盤盈虧統
計表內容包括盤點量、進銷貨淨數量、盤點數量，上述盤盈虧統
計表足以表示其在跨逾年度之89年3月7日推知88年底存貨之實地
盤點數量，尚非如原判決認定上訴人盤盈虧統計表內容無法表示
88年底存貨狀況。另原判決提及須有盤虧原因之分析證明，參照
原判決認定商品盤損係指因不明原因經實地盤點後造成存貨短缺
之意，則如何要求稅務代理人提出盤虧原因分析證明文件？其判
決理由亦再出現前後矛盾之處。上訴人89年度營利事業所得稅結
算申報案件與系爭案之商品盤點執行方式完全相同，尚未如原判
決所言有其相異之處；被上訴人就上訴人89年度申報案核定疏漏
之處在於上訴人受任會計師採專業統計抽樣方式：先行區域抽樣
後再採行隨機抽樣執行盤點工作，然被上訴人僅核認抽中門市之
商品盤損，而上開核定之失誤業已由上訴人提起復查申請。實言
之，被上訴人就上訴人89年度營利事業所得稅結算申報案件採會
計師抽盤符合查核準則第101條規定之核認方式非為查核之疏漏
，此係合乎法令規範亦為被上訴人一般查核營利事業所得稅結算
申報案件之審查實務及通則，觀諸實務界諸如台積電或聯電等存
貨庫存種類、數量繁雜之公司，尚未聽聞有採會計師親自參與存
貨全盤以為商品盤損之認列者。被上訴人於商品盤損如此荒繆之
核定方式尚未聽聞有其他營利事業遭此同樣處分者，倘被上訴人
認定稅務代理人須採全盤方式出具盤點報告為認列商品盤損之要
件，應舉出數例核課實例以為明證，若無，則被上訴人未基於公
平立場核課稅捐，實已與行政自我約束平等原則相違云云。
本院查：按查核準則第101條規定：「商品盤損：一商品盤損之
科目，僅係對於存貨採永續盤存制者適用之。二商品盤損，已於
事實發生後15日內檢具清單報請該管稽徵機關調查，或經稅務代
理人盤點並提出報告，經查明屬實者，應予認定。三商品盤損，
依商品之性質，不可能提出證明文件者，如營利事業會計制度健
全，經實地盤點結果，其商品盤損率在百分之一以下者，得予認
定，盤損率之計算公式如次：．．．。」係對「商品盤損」之認
定與舉證方式等技術性、細節性事項加以規定，為簡化稽徵作業
、避免「商品盤損」浮濫列報所必要，並未逾越所得稅法等相關
之規定，亦未加重人民稅賦，與租稅法律主義尚無牴觸。所稱「
商品盤損之科目」，僅係對於存貨採永續盤存制者適用之；而「
商品盤損」，應提出證明文件；唯依商品之性質，不可能提出證
明文件者，得依規定就其商品盤損率在百分之一以下者予以認定
。又「商品盤損經稅務代理人盤點並提出報告，經查明屬實者，
應予認定」，其目的在於須由稅務代理人確實盤點並提出報告，
以代替該管稽徵機關之調查，亦即由稅務代理人依相當於稽徵機
關派員調查之方法，盤點發生盤損之存貨，並將查核經過及結果
詳載於報告，方屬相當。如僅於盤點存貨時，由委任之會計師或
指派佐理人員至存貨儲存處觀察委任人盤點存貨狀況後出具報告
，而未實際就發生盤損之存貨予以盤點確認者，自無適用上開規
定列報「商品盤損」之餘地。本件依原判決所認定之事實，上訴
人所委任之稅務代理人僅於89年3月7日親自至高雄店存貨儲存處
觀察該公司存貨盤點工作，且僅進行抽盤，並未確實盤點發生盤
損之存貨，已如前述，自與查核準則第101條第2款之規定不合。
又商品盤損雖為依據存貨盤點結果計算而得，惟因商品盤損之意
義及其查核之目的與存貨尚有不同，故查核核準則就商品盤損另
訂有較為嚴謹之審查規範，自應依其規定辦理。上訴人主張商品
盤損應採存貨相同之認定規定，依行為時會計師辦理所得稅查核
簽證申報須知第10條第7項第1款及審計準則公報第9號「存貨盤
點之觀察」第3條、第5條之規定，派查核人員赴存貨存放處所觀
察存貨盤點即可云云，殊無足採。又查商品盤損得否認列，應依
查核準則第101條規定之要件認定之，至於被上訴人對於上訴人
89年度營利事業所得稅結算申報案件之查核，因屬另案，尚難據
為本件應為有利於上訴人之認定。本件爭點在於商品盤損數量及
金額是否經上訴人之委任簽證會計師盤點確認，上訴人其餘與爭
點無涉之主張，因與判決結果尚無影響，爰不予論述。原判決以
被上訴人就上訴人88年度營利事業所得稅結算申報，列報之商品
盤損4,822,157元，予以剔除，並無違誤，訴願決定予以維持，
亦無不合，因將上訴人之訴駁回，經核於法並無違背。上訴論旨
，仍執前詞，指摘原判決違誤，求予廢棄，難認有理由，應予駁
回。
據上論結，本件上訴為無理由，爰依行政訴訟法第255條第1項、
第98條第3項前段，判決如主文。
中    華    民    國    94    年    6     月   30     日
                  第三庭審判長法  官　廖　政　雄
                              法  官　林　清　祥
                              法  官　鍾　耀　光
                              法  官　姜　仁　脩
                              法  官  胡  國  棟
以  上  正  本  證  明  與  原  本  無  異
中    華    民    國    94    年    7    月    1      日
　　　　　　　　　　　　　　　書記官　蘇　金　全
